臺灣臺北地方法院家事判決　　　　　　　 99年度婚字第695號
原　　　告　許梅桂
訴訟代理人　謝智潔律師
被　　　告　林義信
訴訟代理人　李志正律師
上列當事人間請求確認婚姻成立等事件，本院於民國100年5月
19日言詞辯論終結，判決如下：
    主  文
准原告與被告離婚。
被告應給付原告新臺幣貳拾萬元，及自民國99年11月4日起至清
償日止，按年息百分之5計算之利息。
訴訟費用由被告負擔十分之一，餘由原告負擔。
    事實及理由
壹、程序部分：
    按非婚姻事件之訴，以夫妻財產之分配或分割、返還財物、
    給付家庭生活費用或贍養費或扶養之請求，或由訴之原因、
    事實所生損害賠償之請求為限，得與民事訴訟法第572條第
    1項確認婚姻成立或不成立之訴合併提起，為同法第3項前段
    所明定。本件原告起訴請求兩造離婚，並合併請求被告應依
    協議書之約定給付原告新臺幣（下同）200萬元之贍養費，
    及自起訴狀繕本送達翌日起至清償日止按年息百分之5計算
    之利息，揆諸前揭說明，為法之所許，合先敘明。
貳、實體部分：
一、原告主張：兩造於民國53年間結婚，育有四名子女均已成年
    ，結婚之初感情尚屬和睦，詎被告於70年間前往印尼工作後
    即有所改變，70至80年間被告有陸續匯家庭生活費用，80至
    90 年間，被告僅匯過二次生活費用，多次催促均無效果。
    96年間被告因身體不適回台治療，97年2月間因病況危急醫
    生發病危通知，被告斯時坦承在印尼有外遇及私生子，期小
    孩來台認祖歸宗，原告聽聞後如晴天霹靂，然因被告病況嚴
    重，無法追究。被告於98年3月21日書立協議書，允諾名下
    21筆土地，如有買賣需經原告同意，出賣所得由兩造子女林
    耀仁、林俊仁共同保管，如未經原告同意，即構成離婚條件
    ，為感念53結婚至今，原告辛苦持家，願給付1,000萬元贍
    養費。99年5月30日被告再次保證名下不動產皆歸原告處理
    與保管，且不會罵髒話。詎被告於99年中委託其弟林萬成出
    賣名下土地，匯錢予印尼外遇女子及私生子，原告痛心疾首
    ，爰依民法第1052條第2項之規定，請求與被告離婚，並依
    前開協議書請求被告給付200萬元贍養費，如系爭協議書未
    有效成立，則依同法第1056條請求精神上損害賠償等語。並
    聲明：（一）准兩造離婚。（二）被告應給付原告200萬元
    ，及自起訴狀繕本送達翌日起至清償日止，按年息百分之5
    計算之利息。
二、被告同意離婚，惟辯稱：其為改善家庭經濟狀況，於70 年
    間前往印尼工作，持續匯入大筆金錢供原告家用，在80至90
    年間亦同。98年3月21日所簽立之協議書，乃被告迫於病重
    勉為答應，關於離婚條件部分之約定「若未經同意土地私下
    有短缺或變更，即已構成離婚條件．．願給付1000萬元贍養
    費」之內容，因不當壓力致影響當事人自由意思，違背公序
    良俗之內容為無效；且以未經原告出售土地構成離婚、贍養
    費之條件，因身分上之行為原則上不得附條件而無效，且贍
    養費之給付及數額應考量雙方經濟狀況。另99年5月30日簽
    立之協議書，乃原告事前準備要求被告簽署，被告迫於眼睛
    需開刀，且生活需家人照顧而勉為簽署，年中出賣名下一筆
    土地，係因經濟窘迫為換取生活費及醫療費用所為。被告99
    年12月9日急診入住醫院，翌日入心臟科加護病房，同年月
    13日施行心導管手術，100年1月10日因高血壓危象病急性肺
    水腫等病症急診住院，醫院並發病危痛知，原告及子女均漠
    不關心等語置辯。並聲明：原告之訴駁回。
三、查兩造為夫妻關係，育有四名已成年子女，有戶籍謄本在卷
    可稽，並為兩造所不爭，堪認屬實。原告主張兩造有重大事
    由不能維持婚姻，且被告簽署協議書同意其所有之土地須得
    原告同意始得買賣，否則構成離婚條件，願給付原告贍養費
    1,000萬元，因被告於99年中出售土地未得原告同意，爰請
    求離婚及贍養費200萬元。被告同意離婚，惟辯稱該協議書
    因身分行為附條件而無效，縱有效亦應依考量雙方經濟情況
    予以酌減。經查：
（一）離婚部分
      按有民法第1052條第1項以外之重大事由，難以維持婚姻
      者，夫妻之一方得請求離婚，但其事由應由夫妻之一方負
      責者，僅他方得請求離婚，民法第1052條第2項定有明文
      。是對於家庭生活之美滿幸福，有妨礙之情形，即得認其
      與此之所謂難以維持婚姻之重大事由相當（最高法院79年
      臺上字第1040號判決及86年度第2次民事庭會議決議參照
      ）。至於是否有難以維持婚姻之重大事由，其判斷標準為
      婚姻是否已發生破綻而無回復之希望，此不可僅由原告已
      喪失維持婚姻意欲之主觀面加以認定，而應依客觀的標準
      ，即難以維持婚姻之事實，是否已達於倘處於同一境況，
      任何人均將喪失維持婚姻希望之程度以決之（最高法院87
      年度臺上字第1304號判決參照）。本件依原告主張被告自
      70年間至印尼工作後夫妻感情即生變，且被告就其在印尼
      有外遇並育有一子之事實不爭執，亦同意與原告離婚，顯
      見夫妻間誠摰互信之感情基礎，已經不復存在，兩造相處
      情形，依一般人之生活經驗，顯然難期修復，則雙方共同
      生活之婚姻目的已經不能達成，亦無復合之可能，應認有
      難以維持婚姻之重大事由存在，且應由被告負較重之責，
      故原告依民法第1052條第2項訴請離婚，洵屬有據。
（二）贍養費部分
   1. 法定贍養費，依民法第1057條規定，係指夫妻無過失之一
      方，因判決離婚而陷於生活困難者，他方縱無過失，亦應
      給與相當期間之贍養費；至於約定贍養費，則由當事人自
      行就贍養費給付之主、客觀要件予以約定，然就贍養費之
      本質，不論係法定與約定，並無二致，亦即係為填補婚姻
      上生活保持請求權之喪失而設，非賠償請求權性質，乃基
      於權利人生活上之需要，為求道義上公平，使於婚姻關係
      消減後，事後發生效力之一種給付，有扶養請求權之意味
      （臺灣高等法院98年家上字第152號裁判參照）。又依民
      法第1120條之規定，扶養之程度，應按受扶養權利者之需
      要，與負扶養義務者之經濟能力及身分定之。如約定之贍
      養費金額顯高於法定扶養之程度者，應屬懲罰性違約金之
      性質，如約定過高者，即有同法第252條由法院酌減至相
      當數額之適用。至於是否相當，即須依一般客觀事實，社
      會經濟狀況及當事人所受損害情形，以為斟酌之標準。且
      約定之違約金過高者，除出於債務人之自由意思，已任意
      給付，可認為債務人自願依約履行，不容其請求返還外，
      法院仍得依前開規定，核減至相當之數額（最高法院79
      年台上字第1915號判例意旨參照）。
   2. 又按身分行為不得附條件，否則所附條件因違反民法第72
      條之規定而無效，猶如自始未附有條件（臺灣高等法院98
      年度上字第714號判決參照）。法律行為之一部分無效者
      ，全部皆為無效。但除去該部分亦可成立者，則其他部分
      ，仍為有效，民法第110條定有明文。查被告於98年3月24
      日簽署協議書時，有新北市三重區○○○段第1233號等21
      筆土地，為兩造所不爭；又查，卷附系爭協議書約定：「
      ．．這些土地如有買賣需經妻許梅桂同意．．若未經同意
      土地私下有短缺有變更，即已構成離婚條件，為感念53年
      結婚至今，妻辛苦持家，願給付1,000萬元贍養費。」揆
      諸此協議書內容，兩造以被告未經原告同意出賣其所有土
      地為離婚之條件，固因身分行為附有條件而無效，然除去
      此部分，就約定贍養費之部分仍可成立，故贍養費之約定
      仍屬有效。至被告辯稱其係在脅迫下違反自由意識下始簽
      署云云，為原告所否認，被告就此節未舉證以實其說，所
      辯自非可採。
   3. 系爭贍養費1,000萬元之約定屬懲罰性違約金之性質，已
      如前述，茲被告自承於99年間未經原告出售土地，且本院
      既准判決離婚，約定給付贍養費1,000萬元之條件即已成
      就，本院認此贍養費之約定顯屬過高，爰審酌原告於97年
      間之利息、股利、營利、財產交易所得計208,847元，其
      中利息所得計18,244，以98年臺灣銀行未滿六月定期存款
      年息0.745%利率計算，推算亦有數百萬元之存款；及原告
      98 年股利、利息、所得計7,304元，投資總額60,050元；
      而被告97、98年間，除有新北市○○區○○段776地號等
      10 筆土地，價值676,063元外，無其他財產，有稅務電子
      閘門財產所得調件明細表在卷可稽；又原告為30年1月出
      生，現70歲，被告為29年6月出生，近71歲，而99年國人
      平均餘命男性為76.15歲，女性為82.66歲，酌以被告患有
      急性心肌梗塞、糖尿病、高血壓、末期腎病、高血壓危象
      病急性肺水腫、慢性腎衰竭（需規則接受血液透析治療）
      冠狀動脈心臟病，100年1月10日入院急診，因病況危急於
      同日轉住加護病房，並對家屬發病危通知，翌日轉出加護
      病房，同年月13日出院，續門診追縱，有林口長庚紀念醫
      院診斷證明書、病危通知單影本在卷可稽；又被告稱兩造
      子女均支持母親，於被告入住加護病房二次、在養老院數
      月期間，子女均未前往探視，原告就此並未爭執，堪認兩
      造子女並未扶養照顧被告等情，及兩造之身分、年齡、自
      營生計之能力與生活程度及義務人之財力、健康等情形，
      認應酌減為20萬元，始為相當。
四、從而，原告請求准兩造離婚，並依系爭協議書請求被告給付
    原告20萬元，及自起訴狀繕本送達之翌日即99年11月4日起
    至清償日止，按年息百分之5計算之利息部分，為有理由，
    應予准許，逾此部分請求即無理由，應予駁回。。
五、訴訟費用負擔之依據：民事訴訟法第79條。
中    華    民    國    100    年    6    月    2     日
                  家事法庭法  官  李莉苓
以上正本係照原本作成
如不服本判決，應於判決送達後20日之不變期間內，向本院提出
上訴狀。
中    華    民    國   100    年    6     月    2     日
                          書記官  譚鈺陵